ACORDAO-COMPLETO-2353958

ACÓRDÃO 8815/2019 ATA 31/2019 - PRIMEIRA CÂMARA

VISTOS, relatados e discutidos estes autos de tomada de contas especial instaurada pelo Fundo Nacional de Desenvolvimento da Educação, em desfavor de Agnaldo Machado dos Santos, ex-Prefeito de Maracanã/PA, em razão da omissão no dever de prestar contas dos recursos do Programa Nacional de Alimentação Escolar (Pnae) , exercício 2011,
ACORDAM os Ministros do Tribunal de Contas da União, reunidos em sessão da Primeira Câmara, ante as razões expostas pelo Relator, em:
9.1. julgar, com fundamento nos arts. 1º, inciso I, 16, inciso III, alínea “a”, 19 e 23, inciso III, da Lei 8.443/92, julgar irregulares as contas de Agnaldo Machado dos Santos, condenando-o ao pagamento das quantias abaixo especificadas, fixando-lhe o prazo de quinze dias, a contar da notificação, para que seja comprovado, perante o Tribunal (art. 214, inciso III, alínea “a”, do Regimento Interno) , o recolhimento da dívida aos cofres do Fundo Nacional de Desenvolvimento da Educação (FNDE) , atualizada monetariamente e acrescida dos juros de mora calculados a partir das datas de ocorrência indicadas até a data do efetivo recolhimento, na forma prevista na legislação em vigor;
                      TRIBUNAL DE CONTAS DA UNIÃO	TC Processo 012.157/2018-0
	Data
	Valor (R$) 

	15/3/2011
	69.552,00

	31/3/2011
	69.552,00

	2/5/2011
	44.148,00

	3/5/2011
	25.404,00

	1°/6/2011
	69.552,00

	4/7/2011
	137.892,00

	29/7/2011
	69.552,00

	1°/9/2011
	69.552,00

	30/9/2011
	69.552,00

	31/10/2011
	69.552,00

	30/11/2011
	69.552,00

	Total
	763.860,00

9.2.aplicar ao responsável, com fundamento no art. 57 da Lei 8.443/92, multa individual no valor de R$ 250.000,00 (duzentos e cinquenta mil reais) , fixando-lhe o prazo de quinze dias, a contar da notificação, para comprovar, perante o Tribunal, nos termos do art. 214, inciso III, alínea “a”, do RI/TCU, o recolhimento da referida quantia ao Tesouro Nacional, atualizada monetariamente desde a data do presente acórdão até a do efetivo recolhimento, se for paga após o vencimento, na forma da legislação em vigor;
9.3. autorizar, desde logo, nos termos do art. 28, inciso II, da Lei 8.443/92, a cobrança judicial das dívidas, caso não atendidas as notificações; 
9.4. com fundamento no art. 12, inciso IV, da Lei 8.443/1992 c/c o § 7º do art. 209 do Regimento Interno do TCU, remeter cópia dos elementos pertinentes  à Procuradoria da República no Estado do Pará, para o ajuizamento das ações que considere cabíveis; e
9.5. dar ciência desta deliberação ao responsável.

Tomada de Contas Especial instaurada pelo FNDE em desfavor do ex-prefeito de Maracanã/PA, gestão 2009/2012, em razão da omissão no dever de prestar contas do Programa de Alimentação Escolar  Pnae, exercício 2011, firmado com aquela prefeitura, que tinha por objeto a aquisição exclusiva de gêneros alimentícios, em caráter complementar, para atendimento dos alunos matriculados em creches, pré-escolas e em escolas do ensino fundamental das redes federal, estadual, do Distrito Federal e municipal, inclusive as indígenas e as localizadas em áreas remanescentes de quilombos, e, excepcionalmente, aquelas qualificadas como entidades filantrópicas ou por elas mantidas.

Primeira Câmara

Município de Maracanã/PA.

3. Responsável: Agnaldo Machado dos Santos (CPF XXX.090.852-XX).

13.1. Ministros presentes: Walton Alencar Rodrigues (Presidente), Benjamin Zymler e Bruno Dantas.
13.2. Ministro-Substituto convocado: Augusto Sherman Cavalcanti (Relator).

AUGUSTO SHERMAN

A Secex-TCE elaborou a instrução de mérito (peça 28) , transcrita a seguir, a qual recebeu a aprovação do escalão dirigente daquela unidade técnica.
“INTRODUÇÃO
1.	Trata-se de Tomada de Contas Especial instaurada pelo Fundo Nacional de Desenvolvimento da Educação – FNDE, em desfavor do Sr. Agnaldo Machado dos Santos (CPF XXX.090.852-XX) , ex-prefeito municipal de Maracanã/PA, gestão 2009/2012, em razão da omissão no dever de prestar contas do Programa de Alimentação Escolar – Pnae, exercício 2011, firmado entre o Fundo Nacional de Desenvolvimento da Educação – FNDE e a Prefeitura Municipal de Maracanã/PA, que tinha por objeto a “ (...) aquisição exclusiva de gêneros alimentícios, em caráter complementar, para atendimento dos alunos matriculados em creches, pré-escolas e em escolas do ensino fundamental das redes federal, estadual, do Distrito Federal e municipal, inclusive as indígenas e as localizadas em áreas remanescentes de quilombos, e, excepcionalmente, aquelas qualificadas como entidades filantrópicas ou por elas mantidas” (peça 15, p. 1) .
HISTÓRICO	
2.	Para a execução do Pnae/2011, o FNDE repassou ao município de Maracanã/PA a importância total de R$ 763.860,00, conforme relação de ordens bancárias constante da peça 2. Os recursos foram creditados na conta específica de acordo com os valores originais e datas das ordens bancárias como mostra a tabela abaixo:
                      TRIBUNAL DE CONTAS DA UNIÃO	TC Processo 012.157/2018-0
	Data
	Valor (R$) 

	15/3/2011
	69.552,00

	31/3/2011
	69.552,00

	2/5/2011
	44.148,00

	3/5/2011
	25.404,00

	1°/6/2011
	69.552,00

	4/7/2011
	137.892,00

	29/7/2011
	69.552,00

	1°/9/2011
	69.552,00

	30/9/2011
	69.552,00

	31/10/2011
	69.552,00

	30/11/2011
	69.552,00

	Total
	763.860,00

Valor atualizado do débito (sem juros) em 1/3/2018: R$ 1.179.321,14
3.	O prazo para prestar contas encerrou-se em 30/4/2013 (peça 15, p. 1) mas, até aquela data, não foi confirmado o envio da prestação de contas para o FNDE.			
4.	Conforme apontado na Informação 1.524/2017-SEOPC/Copra/CGCap/Difin/FNDE, de 18/7/2017 (peça 9) , o FNDE verificou a omissão no dever legal de prestar contas dos recursos do Pnae/2011.
5.	Por meio dos Ofícios 2.682E2013 e 11.419/2017-SEOPC/Copra/CGCap/Difin/FNDE, de 15/8/2013 (peça 4) e 20/4/2017, respetivamente, o Órgão Instaurador notificou o responsável, Sr. Agnaldo Machado dos Santos, ex-prefeito municipal de Maracanã/PA (gestão 2009-2012) , acerca da omissão no dever legal de prestar constas dos recursos federais recebidos, requerendo as providências devidas ou a devolução dos aludidos recursos (comprovante de ciência peça 6, p. 2) .
6.	Diante da não apresentação da prestação de contas e da consequente não demonstração da boa e regular dos recursos federais repassados, assim como da não devolução dos recursos, instaurou-se a Tomada de Contas Especial. Nesse sentido, no Relatório de TCE 583/2017–Direc/ COTCE/CGCap/Difin-FNDE/MEC (peça 15) , conclui-se que o prejuízo importaria no valor total dos recursos repassados, o que corresponde ao valor original de R$ 763.860,00, imputando-se a responsabilidade ao Sr. Agnaldo Machado dos Santos (CPF XXX.090.852-XX) , ex-prefeito municipal de Maracanã/PA (gestão 2009-2012) , uma vez que o mesmo era a pessoa responsável pela gestão e execução dos recursos federais recebidos à conta do Pnae/2011.
7.	Quanto ao seu sucessor, a Sra. Raimunda da Costa Araújo, ex-prefeita municipal de Maracanã/PA, gestão 2013/2016, em que pese ter sido ela a responsável pela omissão na apresentação da prestação de contas, tendo o prazo final da mesma expirado em 30/4/2013 (peça 15, p. 1) , a mencionada ex-prefeita adotou as medidas legais visando ao resguardo do patrimônio público, por meio de representação protocolizada junto ao Ministério Público Federal, conforme consta da peça 15, p. 3-4, o que afastou a sua responsabilidade nos presentes autos, a teor da Súmula 230 do TCU.
8.	O Relatório de Auditoria 247/2018, da Controladoria-Geral da União (peça 16) , chegou às mesmas conclusões.
9.	Adicionalmente, após serem emitidos o Certificado de Auditoria, o Parecer do Dirigente de Controle Interno e o Pronunciamento Ministerial (peças 17, 18 e 19) , o processo foi remetido a este Tribunal.
10.	Na instrução inicial (peça 23) , analisando-se os documentos nos autos, concluiu-se pela necessidade de realização de citação e audiência do Sr. Agnaldo Machado dos Santos, ex-prefeito municipal de Maracanã/PA, cujos termos foram sintetizados abaixo:
Ocorrências: não comprovação da boa e regular aplicação dos recursos federais repassados ao município de Maracanã/PA, em face da omissão no dever de prestar contas dos valores transferidos, no âmbito do Pnae/2011 (citação) e não permitir a comprovação da boa e regular aplicação dos recursos federais repassados ao município de Maracanã/PA, em face da omissão no dever de prestar contas dos valores transferidos, no âmbito do Pnae/2011 (audiência) ;
	Valor (R$)		Data
	1.148.093,01	29/6/2018
Responsável: Sr. Agnaldo Machado dos Santos, CPF XXX.090.852-XX, ex-prefeito municipal de Maracanã/PA;
Condutas: em face da omissão na prestação de contas, cujo prazo encerrou-se em 30/4/2013 (peça 15, p. 1) , o mesmo não logrou demonstrar a boa e regular aplicação dos recursos federais recebidos à conta do Pnae/2011 (citação) e  não disponibilizar as condições materiais mínimas e necessárias para que o seu sucessor pudesse apresentar a prestação de contas do Pnae/2011, tais como notas fiscais, recibos, processos de pagamento, extratos bancários da conta específica (recursos federais transferidos e contrapartida) e da aplicação financeira, processos licitatórios, contratos e termos de adjudicação e homologação, bem como documentos que comprovem a execução do objeto, cujo prazo encerrou-se em 30/4/2013 (audiência) ;
11.	Em cumprimento ao pronunciamento da unidade (peça 25) foram efetuadas a citação e audiência do responsável, nos moldes adiante:
	Ofício
	Data do ofício
	Data de Recebimento do Ofício
	Nome do Recebedor do Ofício
	Observação
	Fim do Prazo para defesa

	886/2018-TCU/SECEX-TCE (peça 25) 
	1/8/2018
	21/8/2018 (vide AR de peça 27) 
	José Negrão
	Ofício recebido no endereço do responsável, conforme pesquisa de endereço no Sistema da Receita Federal (peça 22) .
	5/9/2018

12.	Transcorrido o prazo regimental, o Sr. Agnaldo Machado dos Santos permaneceu silente, devendo ser considerado revel, nos termos do art. 12, §3º, da Lei 8.443/1992. 
EXAME TÉCNICO
Da validade das notificações
13.	Preliminarmente, cumpre tecer breves considerações sobre a forma como são realizadas as comunicações processuais no TCU. A esse respeito, destacam-se o art. 179, do Regimento Interno do TCU (Resolução 155, de 4/12/2002) e o art. 4º, inciso III, § 1º, da Resolução TCU 170, de 30 de junho de 2004, in verbis:
Art. 179. A citação, a audiência ou a notificação, bem como a comunicação de diligência, farse-ão:
I - mediante ciência da parte, efetivada por servidor designado, por meio eletrônico, fac-símile, telegrama ou qualquer outra forma, desde que fique confirmada inequivocamente a entrega da comunicação ao destinatário;
II - mediante carta registrada, com aviso de recebimento que comprove a entrega no endereço do destinatário;
III - por edital publicado no Diário Oficial da União, quando o seu destinatário não for localizado
 (...) 
Art. 3º As comunicações serão dirigidas ao responsável, ou ao interessado, ou ao dirigente de órgão ou entidade, ou ao representante legal ou ao procurador constituído nos autos, com poderes expressos no mandato para esse fim, por meio de:
I - correio eletrônico, fac-símile ou telegrama;
II - servidor designado;
III - carta registrada, com aviso de recebimento;
IV - edital publicado no Diário Oficial da União, quando o seu destinatário não for localizado, nas hipóteses em que seja necessário o exercício de defesa”.
Art. 4º. Consideram-se entregues as comunicações:
I - efetivadas conforme disposto nos incisos I e II do artigo anterior, mediante confirmação da ciência do destinatário;
II - realizadas na forma prevista no inciso III do artigo anterior, com o retorno do aviso de recebimento, entregue comprovadamente no endereço do destinatário;
III - na data de publicação do edital no Diário Oficial da União, quando realizadas na forma prevista no inciso IV do artigo anterior.
§ 1º O endereço do destinatário deverá ser previamente confirmado mediante consulta aos sistemas disponíveis ao Tribunal ou a outros meios de informação, a qual deverá ser juntada ao respectivo processo.
 (...) 
14.	Bem se vê, portanto, que a validade da citação via postal não depende de que o aviso de recebimento seja assinado pelo próprio destinatário da comunicação, o que dispensa, no caso em tela, a entrega do AR em “mãos próprias”. A exigência da norma é no sentido de o Tribunal verificar se a correspondência foi entregue no endereço correto, residindo aqui a necessidade de certeza inequívoca. 
15.	Não é outra a orientação da jurisprudência do TCU, conforme se verifica dos julgados a seguir transcritos:
São válidas as comunicações processuais entregues, mediante carta registrada, no endereço correto do responsável, não havendo necessidade de que o recebimento seja feito por ele próprio (Acórdão 3648/2013-TCU-Segunda Câmara, Relator Ministro JOSÉ JORGE) ;
É prescindível a entrega pessoal das comunicações pelo TCU, razão pela qual não há necessidade de que o aviso de recebimento seja assinado pelo próprio destinatário. Entregandose a correspondência no endereço correto do destinatário, presume-se o recebimento da citação. (Acórdão 1019/2008-TCU-Plenário, Relator Ministro BENJAMIN ZYMLER) ;
As comunicações do TCU, inclusive as citações, deverão ser realizadas mediante Aviso de Recebimento - AR, via Empresa Brasileira de Correios e Telégrafos, bastando para sua validade que se demonstre que a correspondência foi entregue no endereço correto. (Acórdão 1526/2007-TCU-Plenário, Relator Ministro AROLDO CEDRAZ) .
16.	A validade do critério de comunicação processual do TCU foi referendada pelo Supremo Tribunal Federal, nos termos do julgamento do MS-AgR 25.816/DF, por meio do qual se afirmou a desnecessidade da ciência pessoal do interessado, entendendo-se suficiente a comprovação da entrega do “AR” no endereço do destinatário:
EMENTA: AGRAVO REGIMENTAL. MANDADO DE SEGURANÇA. DESNECESSIDADE DE INTIMAÇÃO PESSOAL DAS DECISÕES DO TRIBUNAL DE CONTAS DA UNIÃO. ART. 179 DO REGIMENTO INTERNO DO TCU. INTIMAÇÃO DO ATO IMPUGNADO POR CARTA REGISTRADA, INICIADO O PRAZO DO ART. 18 DA LEI nº 1.533/51 DA DATA CONSTANTE DO AVISO DE RECEBIMENTO. DECADÊNCIA RECONHECIDA. AGRAVO IMPROVIDO.
O envio de carta registrada com aviso de recebimento está expressamente enumerado entre os meios de comunicação de que dispõe o Tribunal de Contas da União para proceder às suas intimações.
O inciso II do art. 179 do Regimento Interno do TCU é claro ao exigir apenas a comprovação da entrega no endereço do destinatário, bastando o aviso de recebimento simples.
17.	No caso vertente, a citação do responsável se deu em endereço proveniente de pesquisas de endereços realizadas pelo TCU (vide parágrafo 11 acima) , de forma bastante zelosa. A entrega dos ofícios citatórios nesses endereços ficou comprovada.
18.	Nos processos do TCU, a revelia não leva à presunção de que seriam verdadeiras todas as imputações levantadas contra os responsáveis, diferentemente do que ocorre no processo civil, em que a revelia do réu opera a presunção da verdade dos fatos narrados pelo autor. Dessa forma, a avaliação da responsabilidade do agente não pode prescindir da prova existente no processo ou para ele carreada. 
19.	Ao não apresentar sua defesa, contudo, o responsável deixou de produzir prova da regular aplicação dos recursos sob sua responsabilidade, em afronta às normas que impõem aos gestores públicos a obrigação legal de, sempre que demandados pelos órgãos de controle, apresentar os documentos que demonstrem a correta utilização das verbas públicas, a exemplo do contido no art. 93 do Decreto-Lei 200/67: “Quem quer que utilize dinheiros públicos terá de justificar seu bom e regular emprego na conformidade das leis, regulamentos e normas emanadas das autoridades administrativas competentes.” 
20.	Vale ressaltar que a pretensão punitiva do TCU, conforme Acórdão 1441/2016-TCU-Plenário, que uniformizou a jurisprudência acerca dessa questão, subordina-se ao prazo geral de prescrição indicado no art. 205 do Código Civil, que é de 10 anos, contado da data de ocorrência da irregularidade sancionada, nos termos do art. 189 do Código Civil, sendo este prazo interrompido pelo ato que ordenar a citação, a audiência ou a oitiva do responsável. No caso em exame, não ocorreu a prescrição, uma vez que omissão do dever legal de prestar contas ocorreu em 30/4/2013 e o ato de ordenação da citação ocorreu em 1/8/2018.
21.	Em se tratando de processo em que a parte interessada não se manifestou acerca das irregularidades imputadas, não há elementos para que se possa efetivamente aferir e reconhecer a ocorrência de boa-fé na conduta dos responsáveis, podendo este Tribunal, desde logo, proferir o julgamento de mérito pela irregularidade das contas, conforme nos termos dos §§ 2º e 6º do art. 202 do Regimento Interno do TCU. (Acórdão 2064/2011-TCU-Primeira Câmara (relator: Ubiratan Aguiar) , 6.182/2011-TCU-1a Câmara (relator: Weber de Oliveira) , 4.072/2010-TCU-1a Câmara (Relator: Valmir Campelo) , 1.189/2009-TCU-1a Câmara (Relator: Marcos Bemquerer) , 731/2008-TCU-Plenário (Relator: Aroldo Cedraz) .
22.	Dessa forma, o Sr. Agnaldo Machado dos Santos deve ser considerado revel, nos termos do art. 12, §3º, da Lei 8.443/1992, devendo as contas serem julgadas irregulares, condenando-o ao débito apurado e aplicando-lhe a multa prevista no art. 57/58 da Lei 8.443/1992.
CONCLUSÃO
23.	Diante de todo o exposto, considera-se que o gestor responsável foi omisso em relação às prestações de contas relativas aos programas Pnae/2011. 
24.	O mesmo foi devidamente notificado em relação às irregularidades ocorridas, mantendo-se silente em relação às mesmas, motivo pelo qual o gestor deve ser considerado revel, nos termos do art. 12, §3º, da Lei 8.443/1992, devendo as contas serem julgadas irregulares, condenando-o ao débito apurado e aplicando-lhe a multa prevista no art. 57/58 da Lei 8.443/1992.
PROPOSTA DE ENCAMINHAMENTO
25.	Diante do exposto, submetemos os autos à consideração superior, propondo ao Tribunal:
	a) considerar revel o Sr. Agnaldo Machado dos Santos (CPF XXX.090.852-XX) , ex-prefeito municipal de Maracanã/PA, para todos os efeitos, dando-se prosseguimento ao processo, com fulcro no art. 12, § 3º, da Lei n. 8.443/92;
	b) julgar irregulares, nos termos dos arts. 1º, inciso I, 16, inciso III, alínea “a” e “c”, da Lei 8.443/92 c/c os arts. 19 e 23, inciso III, da mesma Lei, e com arts. 1º, inciso I, 209, inciso I e III, 210 e 214, inciso III, do Regimento Interno/TCU, as contas do Sr. Agnaldo Machado dos Santos (CPF XXX.090.852-XX) , ex-prefeito municipal de Maracanã/PA, condenando-o ao pagamento da importância a seguir especificada, atualizada monetariamente e acrescida dos juros de mora, calculada a partir da data discriminada até a data do efetiva quitação do débito, fixando-lhe o prazo de quinze dias, para que comprovem, perante o Tribunal, o recolhimento das referidas quantias aos cofres do Fundo Nacional de Desenvolvimento da Educação – FNDE, nos termos do art. 23, inciso III, alínea “a”, da citada lei;
	
	Data
	Valor (R$) 

	15/3/2011
	69.552,00

	31/3/2011
	69.552,00

	2/5/2011
	44.148,00

	3/5/2011
	25.404,00

	1°/6/2011
	69.552,00

	4/7/2011
	137.892,00

	29/7/2011
	69.552,00

	1°/9/2011
	69.552,00

	30/9/2011
	69.552,00

	31/10/2011
	69.552,00

	30/11/2011
	69.552,00

	Total
	763.860,00

Valor atualizado do débito (sem juros) em 28/3/2018: R$ 1.179.321,14
	c) aplicar ao Sr. Agnaldo Machado dos Santos (CPF XXX.090.852-XX) , ex-prefeito municipal de Maracanã/PA, a multa prevista no art. 57 da Lei 8.443/92 c/c o art. 267 do RI/TCU, fixando-lhe (s) o prazo de quinze dias, a contar da notificação, para que comprove (m) , perante o Tribunal (art. 214, III, a, do Regimento Interno do TCU) , o recolhimento da dívida aos cofres do Tesouro Nacional, atualizada monetariamente desde a data do acórdão que vier a ser proferido por este Tribunal até a do efetivo recolhimento, se pagas após o vencimento, na forma da legislação em vigor;
 	d) autorizar, desde logo, a cobrança judicial das dívidas, caso não atendidas a notificação, na forma do disposto no art. 28, inciso II, da Lei nº 8.443/92;
e) autorizar também, desde logo, se requerido, com fundamento no art. 28, inciso I, da Lei 8.443, de 1992 c/c o art. 217, §§ 1º e 2º do Regimento Interno, o parcelamento da (s) dívida (s) em até 36 parcelas, incidindo sobre cada parcela, corrigida monetariamente, os correspondentes acréscimos legais fixando- lhe o prazo de quinze dias, a contar do recebimento da notificação, para comprovar perante o Tribunal o recolhimento da primeira parcela, e de trinta dias, a contar da parcela anterior, para comprovar os recolhimentos das demais parcelas, devendo incidir sobre cada valor mensal, atualizado monetariamente, os juros de mora devidos, no caso do débito, na forma prevista na legislação em vigor, alertando os responsáveis de que a falta de comprovação do recolhimento de qualquer parcela importará o vencimento antecipado do saldo devedor, nos termos do § 2º do art. 217 do Regimento Interno deste Tribunal;
f) enviar cópia do Acórdão a ser prolatado, bem como do Relatório e do Voto que o fundamentarem ao Procuradoria da República no Estado do Pará, nos termos do § 3º do art. 16 da Lei 8.443/1992 c/c o § 7º do art. 209 do Regimento Interno do TCU, para adoção das medidas cabíveis;
	g) enviar cópia do Acórdão que vier a ser proferido ao Fundo Nacional de Desenvolvimento da Educação – FNDE e aos responsáveis, para ciência, informando que a presente deliberação, acompanhada do Relatório e do Voto que a fundamenta, está disponível para a consulta no endereço www.tcu.gov.br/acordaos, além de esclarecer que, caso requerido, o TCU poderá fornecer sem custos as correspondentes cópias, de forma impressa.”
2.	O MP/TCU, representado pelo Procurador Júlio Marcelo de Oliveira, manifesta-se, em parecer à peça 31, de acordo com a proposta da unidade técnica.
	É o relatório.

não há.

Procurador Júlio Marcelo de Oliveira.

Tomada de contas especial. Convênio. Omissão no dever de prestar contas. Citação. Revelia. Ausência de comprovação da regular aplicação dos recursos. Contas irregulares. Débito. Multa.

TOMADA DE CONTAS ESPECIAL (TCE)

Trata-se de tomada de contas especial instaurada pelo Fundo Nacional de Desenvolvimento da Educação, em desfavor de Agnaldo Machado dos Santos, ex-Prefeito de Maracanã/PA, em razão da omissão no dever de prestar contas dos recursos do Programa Nacional de Alimentação Escolar (Pnae) , exercício 2011.
2.	No referido exercício foi repassado ao município o montante de R$ 763.860,00. Vencido o prazo para apresentação de contas dos recursos em 30/4/2013, não houve a apresentação das contas por parte do responsável, nem da prefeita sucessora, em cujo mandato encerrou-se o mencionado prazo. 
3.	Em razão do não atendimento à notificação do FNDE para que apresentasse a prestação de contas ou devolvesse os recursos recebidos, o FNDE instaurou a presente tomada de contas especial. A prefeita sucessora não foi arrolada como corresponsável em razão de terem sido adotadas as medidas legais de resguardo ao erário, conforme registro efetuado no Sistema de Gestão de Prestação de Contas do FNDE - SiGPC (Peça 15, p. 03-04) .
4.	No âmbito deste Tribunal, o responsável foi citado por meio do ofício à peça 26. O ofício foi recebido no endereço constante da base de dados do Sistema CPF da Receita Federal do Brasil (peças 22 e 27) . Entretanto, apesar da citação válida, o responsável não apresentou alegações de defesa, nem recolheu o valor do débito que lhe foi imputado. Dessa forma, nos termos do art. 12, § 3º, da Lei 8.443/1992, deve ser considerado revel, dando-se prosseguimento ao processo.
5.	Ante este fato, a Secex-TCE propõe julgar irregulares as presentes contas, imputando-se débito no valor apurado ao responsável citado, além de aplicar-lhe a multa prevista no art. 57 da Lei 8.443/1992. O Ministério Público junto ao TCU avalizou a proposta da unidade técnica.
6.	Acolho o encaminhamento proposto pela unidade técnica, cuja análise adoto como parte das minhas razões de decidir.
7.	Não tendo sido apresentada a prestação de contas dos recursos recebidos, nem aduzidas alegações de defesa em resposta à citação promovida por este Tribunal, inexiste nos autos qualquer elemento capaz de demonstrar a regular aplicação dos recursos.
8.	Nos termos do art. 12, inciso IV, da LO/TCU c/c o § 7º, in fine, do art. 209 do RI/TCU, considero cabível, ainda, o envio de cópia da deliberação proferida nestes autos à Procuradoria da República no Estado do Pará, para o ajuizamento das ações que considere cabíveis.
9.	Por fim, deixo de acolher a proposta de se autorizar, desde já, o parcelamento das dívidas por entender que essa autorização depende da solicitação por parte do responsável.
	Ante o exposto, manifesto-me por que o Tribunal aprove o acórdão que ora submeto à apreciação deste Colegiado.
TCU, Sala das Sessões Ministro Luciano Brandão Alves de Souza, em 3 de setembro de 2019.
AUGUSTO SHERMAN CAVALCANTI 
Relator